【裁判字號】    95,交聲,123
【裁判日期】    950727
【裁判案由】    違反道路交通管理處罰條例聲明異議
【裁判全文】
臺灣基隆地方法院交通事件裁定         95年度交聲字第123號
原處分機關  交通部公路總局臺北區監理所基隆監理站
異  議  人
即受處分人  甲○○
上列異議人即受處分人因違反道路交通管理處罰條例案件，對於
交通部公路總局臺北區監理所基隆監理站於中華民國95年6 月20
日所為之裁決（原處分案號：基監字第裁42-AEU453002號），聲
明異議，本院裁定如下：
    主  文
原處分撤銷。
甲○○不罰。
    理  由
一、原處分意旨略以：異議人即受處分人甲○○於民國95年5 月
    25日晚間8時45分許，駕駛車牌號碼0053-DG號自用小客車，
    將汽車臨時停放在臺北市○○路○ 段之交岔路口10公尺以內
    處，為警依法舉發，故依道路交通管理處罰條例第55條第2
    款之規定，裁處異議人罰鍰新臺幣（下同）600元等語。
二、異議意旨則以：舉發現場係劃設黃實線路段，依道路交通標
    誌標線號誌設置規則第168 條之規定，禁止停車之時間為每
    日上午7時至晚間8時，因舉發當時已逾晚間8 時，依法應可
    停車等語，故向本院提出異議，求為撤銷原處分。
三、按汽車駕駛人，在交岔路口、公共汽車招呼站10公尺內或消
    防車出、入口5公尺內臨時停車者，處300元以上600 元以下
    罰鍰，道路交通管理處罰條例第55條第2 款定有明文。又禁
    止停車線為黃實線，用以指示禁止停車路段，以劃設於道路
    緣石正面及頂面為原則，無緣石之道路得標繪於路面上，本
    標線禁止時間為每日上午7時至晚間8時，如有延長或縮短之
    必要時，應以標誌及附牌標示之，道路交通標誌標線號誌設
    置規則第168條亦有明文。
四、原處分機關係以舉發現場係在交岔路口10公尺內為由，認異
    議人違規臨時停車而予裁處罰鍰，異議人則以上開情詞置辯
    。經查：
    (一)所謂行政處分，係指行政機關就公法上具體事件所為之
        決定或其他公權力措施而對外直接發生法律效果之單方
        行政行為。若前項決定或措施之相對人雖非特定，而依
        一般性特徵可得確定其範圍者，為一般處分，適用有關
        行政處分之規定（行政程序法第92條第1項、第2項參照
        ）。查交通標誌、標線、號誌之設置目的，在於提供車
        輛駕駛人及行人有關道路路況之警告、禁制、指示等資
        訊，以便利行旅及促進交通安全，有無設置之必要，如
        何設置，設置何種標誌以及在何處設置，固屬主管機關
        職權內依法裁量之範圍（行政法院81年度判字第1797號
        判決意旨參照），惟此一涉及特定地點、多數人及長期
        時間之交通管制行為，揆諸前揭法條意旨，當屬一般處
        分甚明（行政法院72年度判字第327 號判決意旨參照）
        。
    (二)又法治國為憲法基本原則之一，法治國原則首重人民權
        利之維護、法秩序之安定及誠實信用原則之遵守。人民
        對公權力行使結果所生之合理信賴，法律自應予以適當
        保障，此乃信賴保護之法理基礎，司法院釋字第525 號
        解釋理由書載有明文。而「行政行為之內容應明確」、
        「行政行為，應以誠實信用之方法為之，並應保護人民
        正當合理之信賴」，行政程序法第5條、第8條分別定有
        明文，此係將憲法學理上之「明確性原則」、「誠實信
        用原則」及「信賴保護原則」予以法典化。據此，行政
        行為之內容必須明確，亦即該行政行為之外觀意義須非
        難以理解，且為一般受規範者所得事先預見，使受規範
        者得事先斟酌違反效果，行政行為若有內容模擬兩可、
        甚至誤導情形，當然構成無效或撤銷之原因。茲交通標
        誌、標線、號誌之設置既屬行政程序法所稱之一般處分
        ，自應恪遵上開明確性、誠實信用及信賴保護等法定原
        則。
    (三)查本件舉發現場係臺北市○○路○段320巷口處，該處為
        交岔路口，且異議人當時臨時停車地點係在該交岔路口
        10公尺內劃設「黃實線」路段之事實，業經證人即臺北
        市政府警察局內湖分局文德派出所警員白榮文於本院結
        證明確（95年7 月26日訊問筆錄參照），則原處分機關
        據此援引道路交通管理處罰條例第55條第2 款之規定裁
        罰，固非無據。惟經本院依職權囑由臺北市政府警察局
        內湖分局拍攝現場照片，依卷附照片所示，該交岔路口
        禁止臨時停車之紅色實線長度僅約7.3 公尺，是否足以
        警示汽車駕駛人不得在交岔路口10公尺內臨時停車，已
        非無疑。況銜接紅色實線後方即為禁止停車之黃實線，
        依前所述該標線係用以指示禁止停車（可臨時停車）路
        段，禁止時間為每日上午7時至晚間8時，此一交通管理
        之一般處分自已對汽車駕駛人產生合理之信賴基礎，現
        場復查無延長禁止停車時間之標誌或附牌（上開證人白
        榮文之證述內容參照），則異議人主張其當時認為舉發
        現場之黃實線於每日晚間8 時之後，非屬於禁止停車之
        路段，並無違規之認識，應屬有據。
    (四)綜上所陳，異議人雖有在交岔路口10公尺內臨時停車之
        事實，然因異議人停車處為劃設黃實線路段，舉發時間
        復非屬法定禁止停車時段，異議人本於對於主管機關劃
        設標線處分之信賴基礎而為停車，難謂有何違法之處。
        原處分機關未見及此，援引首揭規定對異議人加以裁罰
        ，即難認允治。異議人以前詞為由，向本院提出異議，
        即有理由，爰撤銷原處分，並另為異議人不罰之諭知。
五、道路交通管理處罰條例前經立法院大幅修正，相關條文於94
    年12月28日經總統修正公布，施行日期則授權由行政院以命
    令定之。嗣經行政院以95年6 月23日行政院院臺交字第0950
    087685號令發布修正條文除第29條之2、第31條、第31條之2
    、第32條之1、第42條、第73條、第82條至84條，自96年1月
    1日施行，其餘定自95年7月1 日施行。本件原處分機關裁處
    後，道路交通管理處罰條例第55條之修正條文於95年7月1日
    施行，因上開條文僅作文字修正（原「左列」改為「下列」
    ），處罰規範內容並無任何變更，且本件諭知異議人不罰，
    依法無須審酌行政罰法第5 條之新舊法比較問題。又行為後
    法律或自治條例有變更者，適用行政機關最初裁處時之法律
    或自治條例。但裁處前之法律或自治條例有利於受處罰者，
    適用最有利於受處罰者之規定，94年2月5日制定公布、95年
    2月5日施行之行政罰法第5 條定有明文。自上開條文之立法
    理由：「明定法律或自治條例變更時之適用，係採『從新從
    輕』之處罰原則，即於行為後之法律或自治條例有變更者，
    原則上係「從新」，適用行政機關最初裁處時之法律或自治
    條例；僅於裁處前之法律或自治條例有利於受處罰者，始例
    外『從輕』」，適用最有利於受處罰者之規定」，堪認行政
    罰之法律變更，係以行政機關（交通案件則為監理機關或裁
    決所）裁處時作為比較基準，蓋交通異議事件屬於司法救濟
    程序，而非主管機關職權作為，法院僅在審查原處分是否適
    法，尚無從以其後變更之新法認有利於當事人而加以變更。
    此亦可從行政罰法原草案條文之立法理由中所稱：「裁處」
    除法律另有規定外，原則上不包括訴願決定及行政法院之判
    決等語查悉，特此指明，免生疑義。
據上論斷，應依道路交通案件處理辦法第20條，裁定如主文。
中    華    民    國    95    年    7     月    27    日
                  交通法庭法  官  楊皓清
以上正本證明與原本無異。
對於本件裁定如有不服，應於收受送達後5日內，向本院提出抗
告書狀，敘述抗告之理由，抗告於臺灣高等法院。
中    華    民    國    95    年    7     月    27    日
                          書記官  王月娥


司法院資訊處製作；財團法人民間司法改革基金會備份。
